臺灣宜蘭地方法院刑事判決　　　　　　　　　　　　　　九十年度訴字第三三九號
　　公　訴　人　臺灣宜蘭地方法院檢察署檢察官
　　被　　　告　丙○○
　　選任辯護人　林健智
右列被告因誣告案件，經檢察官提起公訴（九十年度偵字第二０八八號），本院判決
如左：
    主  文
丙○○無罪。
    理  由
一、公訴意旨略以：被告丙○○明知其與甲○○間有債務問題，並提供其所有坐落宜
    蘭縣頭城鎮○○段外大溪小段十四之六號土及其上建號四一七號建物之不動產設
    定抵押，其竟意圖使甲○○受刑事處分，而於民國八十七年八月十六日向宜蘭縣
    警察局礁溪分局誣告甲○○未經其同意，擅自將其所有之前開房地設定抵押之偽
    造文書罪等罪，後經本院於九十年三月二十六日以八十八年度訴字第一四七號為
    甲○○無罪之判決，因認被告涉有刑法第一百六十九條之誣告犯嫌。
二、按犯罪事實應依證據認定之，無證據不得推定其犯罪事實，刑事訴訟法第一百五
    十四條定有明文。又認定不利於被告之事實，須依積極證據，苟積極證據不足為
    不利於被告事實之認定時，即應為有利於被告之認定，更不必有何有利之證據。
    另被告之自白，經查明與事實不符者，自不得採為證據。最高法院三十年上字第
    八一六號及三十年上字第二七八五號判例意旨參照。復按所訴之事實未能積極的
    證明為虛偽，則衹能以證據不充分之故，為被誣告人未予判罪之原因，自不能據
    以推定告訴人所訴為誣告。誣告罪之成立，以告訴人所訴被訴人之事實必須完全
    出於虛構為要件，若有出於誤會或懷疑有此事實而為申告，以致不能證明其所訴
    之事實為真實，縱被訴人不負刑責，而告訴人本缺乏誣告之故意，亦難成立誣告
    罪名。（最高法院二十年上字第三０七號、四十四年台上字第八九二號可資參考
    ）
三、公訴意旨認為被告涉有誣告罪嫌係以下列物證及推論為主要論據：（一）被告丙○○與告訴人余素間因債務問題，而提供房地設定抵押之情，經臺灣宜蘭地方法
    院調查審理後，認為被告丙○○確有同意設定抵押權，並將本件告訴人甲○○涉
    犯偽造文書一案無罪之理由詳載於判決書，此有，八十八年度訴字第一四七號判
決之卷宗及判決原本一份附卷可考；（二）又於臺灣基隆地方法院八十七年度易
    字第一一八號刑事判決理由欄中，亦記載告訴人甲○○有以被告丙○○之名義為
    買受人訂立不動產買賣契約書之情，有該判決書附卷可供參考，亦顯見本件被告
    與告訴人間有密切之金錢往來，是被告雖辯稱未同意告訴人設定抵押之情，不足
    採信。
四、本件被告丙○○堅決否認有何誣告之犯行，辯稱：當時確實未同意告訴人於前開
    土地上設定抵押權等語。經查：
（一）證人乙○○○於本院八十八年訴字第一四七號案件中供述：「我與余素芬是國
      泰人壽同事，余素芬後來離職，並找我說要將丙○○在頭城的土地房子先暫過
      戶給我，因他本身不方便，過後再過還給他，我有提出質疑‧‧‧」、「我、
      余素芬、丁○○○三人一起至戶政事務所，我想丙○○的太太都到場，但他說
      不會寫，余素芬叫我幫他寫，所以申請印鑑申請書及委託書，印章則是他們蓋
      的，當時丙○○出海，因我識字不多，不瞭解牽涉不動產之嚴重性」、「我完
      全被余素芬欺騙，我完全不知情，去事務所時因為丁○○○不識字所以幫他寫
      」等語（見本院八十八年訴字第一四七號卷宗第五十頁、第一三七頁），證人
      丁○○○於本院八十八年訴字第一四七號案件中則供述：我、乙○○○、余素
      芬三人前往戶政事務所，余素芬因為老花眼所以叫乙○○○寫，我的印章是我
      自己蓋的，丙○○的印章是余素芬蓋的，因以我先生名義買了二部車，常接到
      牌照稅等各種稅單，我覺得很煩，所以叫他辦理回去，我不知辦理車子不須印
      鑑證明，當時我先生出海，不知道要辦理印鑑證明之事‧‧‧等語（見八十八
      年訴字第一四七號五十二頁反面），另證人廖金珠（即辦理系爭抵押權設定之
      承辦人員）於本院八十八年訴字第一四七號案件中證述：「我無法確認丙○○
      是否真有委任余素芬，僅是聽同事說丙○○有委任‧‧‧」、「通常老客戶要
      辦理抵押權設定我會電話通知，確定一下，本件我未打電話給丙○○，因我聽
      同事說丙○○有寫委託書，但未看到委託書」等語（見八十八年訴字第一四七
      號卷宗第六十六頁反面及六十七頁反面筆錄），證人乙○○○、丁○○○於本
      院八十八年訴字第一四七號案中之供述及證人廖金珠之證述得見，辦理抵押權
      設定當時被告出海，因此被告並未親自與余素芬等人前往處理系爭抵押權設定
      之事宜，應足認定，因此應進一步調查本件是否經由被告授權他人（余素芬）
      辦理系爭抵押權設定事宜，然由證人廖金珠證述得見，其無法確認本件是否經
      由丙○○委託，惟衡以常情，設定抵押權乃對於權利人權利變動甚大之法律行
      為，其委任行為應更為慎重，然卻未打電話向被告確認，亦無被告出具委託書
      ，便逕自為抵押權設定之行為，此一設定過程存有諸多疑問，再者，由證人乙○○○於八十八年訴字第一四七號案件中供述：「我與余素芬是國泰人壽同事
      ，余素芬後來離職，並找我說要將丙○○在頭城的土地房子先暫過戶給我，因
      他本身不方便，過後再過還給他，我有提出質疑‧‧‧」，證人乙○○○對於
      此件抵押權設定亦曾提出質疑，由此一反應足見，本件抵押權設定確實存有許
      多疑點，本件被告是否曾委託告訴人辦理抵押權設定亦有疑問。
（二）綜上，本件由與本件設定抵押權程序密切相關之證人乙○○○及廖金珠之證述
      得見，其等對於本件設定抵押權是否經由被告同意均不確定，且對於此一設定
      抵押權亦曾提出質疑，因此，本件設定抵押權之手續確有疑點；再者，本院對
      告訴人為無罪判決（八十八年訴字第一四七號案件）之主要理由乃：「告訴人
    丙○○指述情節有瑕疵，對於余素芬是否確未經告訴人同意情形下，即至代書
      事務所盜取告訴人證件，繼而又與告訴人之妻丁○○○及乙○○○再至戶政事
      務所辦理印鑑證明，而設定抵押權一節，有合理懷疑存在。」，亦即於該案中
      本院認定告訴人罪名不成立乃因卷內證據不充分之故，而依據前揭判例揭示，
      若告訴人未予判罪之原因，乃因罪證不足，尚不得據此推定告訴人所訴為誣告
      。易言之，若欠缺積極證據認定被告主觀上具有故意使他人受刑事訴追，則其
      所為與誣告罪之構成要件仍屬有異，此外，復查無其他積極證據，足以證明被
      告意圖使余素芬受刑事訴追而誣告其涉犯偽造文書之犯行，要難以刑法第一百
      六十九條誣告罪相繩，應為其無罪判決之諭知。
據上論斷，應依刑事訴訟法第三百零一條第一項判決如主文。
本案經檢察官劉憲英到庭執行職務
中      華      民      國    九十一    年     十     月      三十      日
                                        臺灣宜蘭地方法院刑事第一庭
                                            法  官  李  毓  華
右正本證明與原本無異。
如不服本判決，應於判決送達後十日內向本院提出上訴狀。（應附繕本）
                                            書記官  林  慶  生
中      華      民      國    九十一    年    十一    月       二       日
